---
title: "Fundamentos Matemáticos para Ingenieros"
subtitle: "El lenguaje silencioso que construye la realidad científica"
author: 
  - name: "Emanuel Quintana Silva"
    affiliation: "Universidad Pedagógica y Tecnológica de Colombia (UPTC)"
    email: "emanuel.quintana@uptc.edu.co"
    orcid: "0009-0006-8419-2805"
date: "Enero 2026"
format:
  html:
    toc: true
    toc-depth: 3
    toc-location: left
    number-sections: true
    theme: 
      light: [cosmo, custom.scss]
    code-fold: true
    code-tools: true
    smooth-scroll: true
    grid:
      sidebar-width: 300px
      body-width: 900px
      margin-width: 300px
    css: styles.css
  pdf:
    documentclass: article
    classoption: [twocolumn, 10pt]
    geometry:
      - margin=1.5cm
      - top=2.5cm
      - bottom=2cm
    fontfamily: libertinus
    colorlinks: true
    toc: true
    number-sections: true
    variables:
      longtable: false
bibliography: referencias.bib
csl: apa.csl
lang: es
---

```{css, echo=FALSE}
.header-section-number {
  color: #326891;
  font-weight: bold;
}

.callout-note {
  border-left: 5px solid #326891;
  background-color: #f0f7ff;
}

.callout-warning {
  border-left: 5px solid #cc0000;
  background-color: #fff5f5;
}

.callout-tip {
  border-left: 5px solid #008060;
  background-color: #f0fff8;
}

h1 {
  color: #121212;
  border-bottom: 3px solid #121212;
  padding-bottom: 10px;
  text-transform: uppercase;
  font-family: 'Montserrat', sans-serif;
}

h2 {
  color: #326891;
  font-family: 'Montserrat', sans-serif;
}

.theorem-box {
  background-color: #e8f4f8;
  border: 2px solid #326891;
  border-radius: 5px;
  padding: 15px;
  margin: 20px 0;
}

.example-box {
  background-color: #f0fff8;
  border: 2px solid #008060;
  border-radius: 5px;
  padding: 15px;
  margin: 20px 0;
}
```

::: {.callout-note icon=false}
## 📰 THE SCIENCE TIMES | INVESTIGACIÓN ESPECIAL

**DEEP DIVE** • PAPULA BAND 1 • MATHEMATIK FÜR INGENIEURE • ENERO 2026
:::

# Introducción: El Átomo de la Lógica Moderna

La transición del pensamiento escolar a la estructura de las disciplinas científicas superiores requiere más que fórmulas; exige un marco lógico riguroso que funcione como fundamento inquebrantable. Basado en la obra monumental de Lothar Papula, *Mathematik für Ingenieure und Naturwissenschaftler* [@papula2024], la teoría de conjuntos se presenta no como un tema periférico, sino como el **átomo conceptual** sobre el cual se construye todo el edificio matemático moderno.

# Teoría de Conjuntos: Ontología de la Unidad

## Definición Fundamental

Un **conjunto** es la agrupación de objetos bien diferenciados en una unidad conceptual. Esta definición, aparentemente elemental, constituye la piedra angular del análisis matemático y establece el fundamento para todas las estructuras algebraicas superiores utilizadas en ingeniería y ciencias naturales.

::: {.callout-note}
## Principio de Pertenencia Absoluta

Para que un sistema califique como conjunto válido, la relación de pertenencia debe ser **absoluta y verificable** sin ambigüedad. No existen zonas grises: un elemento pertenece ($\in$) o es completamente ajeno ($\notin$) al conjunto. Esta dicotomía lógica es fundamental.
:::

### Características Estructurales Esenciales

Los elementos constituyentes de un conjunto deben satisfacer dos condiciones ineludibles:

1. Ser **distintos entre sí** (sin duplicados)
2. Estar **bien diferenciados** (sin ambigüedad en su identidad)

Una propiedad crucial es que el **orden de enumeración carece de relevancia lógica**, estableciendo así una estructura simétrica fundamental que distingue a los conjuntos de otras estructuras como las tuplas ordenadas.

## Dualidad Representacional

En el diseño científico riguroso, la claridad de representación es un valor supremo. Los conjuntos se manifiestan en dos formas complementarias, cada una optimizada para contextos específicos.

### Método Descriptivo (Intensional)

Define la esencia del conjunto mediante una propiedad característica. Este es el método obligatorio para sistemas infinitos donde la enumeración completa resulta imposible o impráctica.

$$M = \{x \mid x \text{ satisface la propiedad } E \}$$

::: {.example-box}
**Ejemplo:** El conjunto de números naturales se define como:
$$\mathbb{N} = \{x \mid x \in \mathbb{Z} \text{ y } x \geq 0\}$$
:::

### Método Enumerativo (Extensional)

Representa el listado directo y explícito de todos los elementos. Proporciona evidencia tangible y concreta para colecciones finitas.

$$M_3 = \{ -3, -2, -1, 0, 1, 2, 3 \}$$

La enumeración explícita elimina toda ambigüedad interpretativa y permite verificación inmediata de pertenencia mediante inspección directa.

## Operaciones Fundamentales entre Conjuntos

Las operaciones entre conjuntos (*Mengenoperationen*) constituyen el álgebra fundamental que permite construir estructuras matemáticas arbitrariamente complejas a partir de unidades elementales simples.

### Intersección: La Lógica Conjuntiva

La **intersección** de dos conjuntos $A$ y $B$, simbolizada como $A \cap B$, representa el conjunto de elementos que pertenecen simultáneamente a ambos conjuntos.

::: {.theorem-box}
**Definición Formal de Intersección**

$$A \cap B = \{x \mid x \in A \text{ y } x \in B\}$$
:::

La intersección captura la noción lógica del operador "Y" (conjunción), siendo fundamental en la resolución de sistemas de inecuaciones.

::: {.example-box}
**Aplicación en Sistemas de Inecuaciones**

Considere el sistema:
\begin{align}
2x - 4 &> 0 \quad \Rightarrow \quad x > 2 \\
x &< 3
\end{align}

La solución es la intersección de ambos conjuntos solución:
$$L = \{x \mid 2 < x < 3\} = (2,3)$$

Este intervalo abierto representa todos los valores que satisfacen simultáneamente ambas condiciones.
:::

```{r}
#| echo: true
#| warning: false
#| fig-cap: "Diagrama de Venn: Intersección de conjuntos A y B"
#| fig-width: 6
#| fig-height: 4

library(ggplot2)
library(ggforce)

# Crear datos para los círculos
circulos <- data.frame(
  x = c(0, 1.5),
  y = c(0, 0),
  r = c(1.2, 1.2),
  conjunto = c("A", "B")
)

ggplot() +
  geom_circle(data = circulos, aes(x0 = x, y0 = y, r = r, fill = conjunto), 
              alpha = 0.3, color = "black", size = 1.2) +
  scale_fill_manual(values = c("A" = "#326891", "B" = "#cc0000")) +
  annotate("text", x = -0.6, y = 0, label = "A", size = 6, fontface = "bold") +
  annotate("text", x = 2.1, y = 0, label = "B", size = 6, fontface = "bold") +
  annotate("text", x = 0.75, y = 0, label = "A ∩ B", size = 4, color = "#008060") +
  coord_fixed() +
  theme_void() +
  theme(legend.position = "none",
        plot.title = element_text(hjust = 0.5, face = "bold")) +
  labs(title = "Intersección A ∩ B")
```

### Unión: La Lógica Disyuntiva Inclusiva

La **unión** de conjuntos $A$ y $B$, denotada $A \cup B$, agrupa todos los elementos que pertenecen al menos a uno de los conjuntos.

::: {.theorem-box}
**Definición Formal de Unión**

$$A \cup B = \{x \mid x \in A \text{ o } x \in B\}$$
:::

El operador "o" es **inclusivo**: los elementos comunes a ambos conjuntos forman parte integral de la unión, a diferencia de la disyunción exclusiva.

::: {.example-box}
**Ejemplo con Conjuntos Finitos**

Sean $A = \{1, 2, 3, 4\}$ y $B = \{1, 5, 6, 7\}$. La unión produce:
$$A \cup B = \{1, 2, 3, 4, 5, 6, 7\}$$

Observe que el elemento común (1) aparece una sola vez en la unión.
:::

::: {.example-box}
**Unión de Intervalos Continuos**

Para $M_1 = \{x \mid 0 \le x \le 1\}$ y $M_2 = \{x \mid 1 \le x \le 5\}$:
$$M_1 \cup M_2 = \{x \mid 0 \le x \le 5\} = [0,5]$$

Los intervalos se fusionan en uno continuo al compartir el punto frontera $x=1$.
:::

### Diferencia: El Operador de Exclusión

La **diferencia** $A \setminus B$ (léase "$A$ menos $B$") contiene exclusivamente los elementos de $A$ que no pertenecen a $B$.

::: {.theorem-box}
**Definición Formal de Diferencia**

$$A \setminus B = \{x \mid x \in A \text{ y } x \notin B\}$$
:::

::: {.example-box}
**Construcción de $\mathbb{N}^*$**

Los números naturales positivos se definen mediante diferencia:
$$\mathbb{N}^* = \mathbb{N} \setminus \{0\} = \{1, 2, 3, 4, \dots\}$$
:::

::: {.example-box}
**Diferencia con Conjuntos Finitos**

Si $A = \{1, 5, 7, 10\}$ y $B = \{0, 1, 7, 15\}$, entonces:
$$A \setminus B = \{5, 10\}$$

Solo permanecen los elementos exclusivos de $A$.
:::

## Relaciones de Inclusión y Jerarquía

Un conjunto $A$ es **subconjunto** de $B$ (denotado $A \subseteq B$) si todo elemento de $A$ pertenece también a $B$.

### Identidad y el Conjunto Vacío

Dos conjuntos $A$ y $B$ son **iguales** ($A=B$) si y solo si contienen exactamente los mismos elementos. 

El **conjunto vacío** ($\emptyset$) carece de elementos pero es, paradójicamente, el concepto más fundamental: permite definir sistemas sin soluciones y garantiza que la estructura lógica nunca colapse. Es subconjunto de todo conjunto.

# Los Números Reales: Base del Análisis

El conjunto $\mathbb{R}$ de números reales constituye la columna vertebral del análisis matemático aplicado, representando la completitud numérica absoluta necesaria para modelar fenómenos continuos.

## Estructura Tripartita

Los números reales incluyen tres categorías exhaustivas:

1. **Decimales finitos:** Incluyen todos los enteros y fracciones que terminan ($\frac{3}{4} = 0.75$)
2. **Decimales infinitos periódicos:** Números racionales cuya expansión decimal se repite ($\frac{1}{3} = 0.\overline{3}$)
3. **Decimales infinitos no periódicos:** Números irracionales como $\sqrt{2}$, $\pi$, $e$

::: {.callout-tip}
## Correspondencia Biunívoca

Existe una relación uno a uno perfecta entre $\mathbb{R}$ y los puntos de la recta numérica dirigida (*Zahlengerade*), estableciendo una **geometrización completa** de la aritmética donde cada número tiene una posición única y cada posición representa un único número.
:::

```{r}
#| echo: true
#| fig-cap: "La recta numérica real con ejemplos de diferentes tipos"
#| fig-width: 8
#| fig-height: 3

library(ggplot2)

# Crear la recta numérica
datos_puntos <- data.frame(
  x = c(-2.718, -2, -1, 0, 1, 1.414, 2, 2.5, 3),
  y = rep(0, 9),
  etiqueta = c("-e", "-2", "-1", "0", "1", "√2", "2", "5/2", "3"),
  tipo = c("Irracional", "Entero", "Entero", "Entero", "Entero", 
           "Irracional", "Entero", "Racional", "Entero")
)

ggplot(datos_puntos, aes(x = x, y = y)) +
  geom_hline(yintercept = 0, size = 1.5, arrow = arrow(length = unit(0.3, "cm"))) +
  geom_point(aes(color = tipo), size = 4) +
  geom_text(aes(label = etiqueta, color = tipo), vjust = -1.5, size = 4, fontface = "bold") +
  scale_color_manual(values = c("Entero" = "#121212", 
                                "Racional" = "#008060",
                                "Irracional" = "#326891")) +
  scale_x_continuous(breaks = -3:4, limits = c(-4, 4)) +
  theme_minimal() +
  theme(axis.title = element_blank(),
        axis.text.y = element_blank(),
        axis.ticks.y = element_blank(),
        panel.grid = element_blank(),
        legend.position = "top",
        legend.title = element_blank()) +
  labs(title = "La Recta Numérica Real ℝ")
```

## Operaciones y Clausura

En $\mathbb{R}$ se definen cuatro operaciones fundamentales: adición, sustracción, multiplicación y división. Una característica esencial es la **clausura**: la suma, diferencia y producto de dos reales siempre produce otro real. 

Para el cociente existe la restricción absoluta de que **la división por cero no está definida**.

## Leyes Algebraicas Fundamentales

El sistema $(\mathbb{R}, +, \cdot)$ está gobernado por tres familias de leyes:

::: {.theorem-box}
**Leyes Conmutativas**

$$a + b = b + a \quad ; \quad a \cdot b = b \cdot a$$

El orden de los operandos no altera el resultado.
:::

::: {.theorem-box}
**Leyes Asociativas**

$$a + (b + c) = (a + b) + c$$
$$a \cdot (b \cdot c) = (a \cdot b) \cdot c$$

La agrupación mediante paréntesis no modifica el valor final.
:::

::: {.theorem-box}
**Ley Distributiva**

$$a \cdot (b + c) = a \cdot b + a \cdot c$$

Conecta multiplicación con adición, fundamento del álgebra de polinomios.
:::

# Orden, Inecuaciones y Valor Absoluto

## Anordnung der Zahlen

Para cualquier par de números reales $a, b \in \mathbb{R}$, se cumple exactamente una de tres relaciones mutuamente excluyentes: $a < b$, $a = b$, o $a > b$. Esta **tricotomía** es la esencia del orden total en $\mathbb{R}$.

**Interpretación Geométrica:**

- $a < b$: El punto $a$ se sitúa a la **izquierda** de $b$ en la recta
- $a > b$: El punto $a$ se sitúa a la **derecha** de $b$
- $a = b$: Ambos puntos coinciden espacialmente

## Transformaciones de Inecuaciones

Las inecuaciones se resuelven mediante **transformaciones equivalentes** que preservan el conjunto solución:

::: {.example-box}
**Reglas Fundamentales**

1. **Adición/Sustracción:** Sumar o restar cualquier término $T(x)$ en ambos lados preserva el signo de desigualdad.

2. **Multiplicación por positivos:** Si $c > 0$:
   $$a < b \Rightarrow ac < bc$$

3. **Multiplicación por negativos:** Si $c < 0$, el signo se invierte:
   $$a < b \Rightarrow ac > bc$$
:::

::: {.callout-warning}
## Advertencia Crítica

Cuando se multiplica o divide por un término variable $T(x)$, se debe realizar **distinción de casos** (*Fallunterscheidung*) según el signo de $T(x)$ en diferentes intervalos.
:::

::: {.example-box}
**Inecuación Racional con Distinción de Casos**

Resolver: $\frac{2x-1}{x+2} > 3$

**Caso 1:** $x+2 > 0$ (es decir, $x > -2$)
$$2x-1 > 3(x+2) \Rightarrow x < -7$$
Contradicción con $x > -2$: sin soluciones válidas.

**Caso 2:** $x+2 < 0$ (es decir, $x < -2$)
$$2x-1 < 3(x+2) \Rightarrow x > -7$$
Intersección: $-7 < x < -2$ ✓

**Solución final:** $L = \{x \mid -7 < x < -2\} = (-7,-2)$
:::

## Valor Absoluto: Función de Distancia

El **valor absoluto** $|a|$ representa la distancia del número $a$ al origen en la recta numérica.

::: {.theorem-box}
**Definición por Casos**

$$|a| = \begin{cases} 
a & \text{si } a \geq 0 \\
-a & \text{si } a < 0
\end{cases}$$
:::

**Propiedades Fundamentales:**

- $|a| \geq 0$ para todo $a \in \mathbb{R}$
- $|x - a|$ mide la distancia entre $x$ y $a$
- $|a \cdot b| = |a| \cdot |b|$
- Desigualdad triangular: $|a + b| \leq |a| + |b|$

```{r}
#| echo: true
#| fig-cap: "Gráficas de funciones con valor absoluto"
#| fig-width: 7
#| fig-height: 5

library(ggplot2)

x <- seq(-4, 4, by = 0.01)
datos <- data.frame(
  x = rep(x, 3),
  y = c(abs(x), abs(x - 1), abs(x) - 1),
  funcion = rep(c("y = |x|", "y = |x-1|", "y = |x| - 1"), each = length(x))
)

ggplot(datos, aes(x = x, y = y, color = funcion)) +
  geom_line(size = 1.2) +
  geom_hline(yintercept = 0, linetype = "dashed", alpha = 0.5) +
  geom_vline(xintercept = 0, linetype = "dashed", alpha = 0.5) +
  scale_color_manual(values = c("#326891", "#cc0000", "#008060")) +
  theme_minimal() +
  theme(legend.position = "top",
        legend.title = element_blank(),
        panel.grid.minor = element_blank()) +
  labs(x = "x", y = "y",
       title = "Funciones de Valor Absoluto") +
  coord_cartesian(ylim = c(-2, 4))
```

## Ecuaciones con Valor Absoluto

Las ecuaciones que contienen términos con valor absoluto requieren **distinción de casos** basada en el signo del argumento.

::: {.example-box}
**Resolución Exhaustiva por Casos**

Resolver: $|x + 2| - 2|x - 3| = 4$

**Puntos críticos:** $x = -2$ y $x = 3$ dividen la recta en tres intervalos.

**Caso I** ($x < -2$): Ambos argumentos negativos
$$-(x+2) - 2[-(x-3)] = 4$$
$$-x-2+2x-6 = 4 \Rightarrow x = 12$$
$12 \not< -2$: solución falsa (*Scheinlösung*) ✗

**Caso II** ($-2 \leq x \leq 3$): Primer argumento positivo, segundo negativo
$$(x+2) - 2[-(x-3)] = 4$$
$$x+2+2x-6 = 4 \Rightarrow 3x = 8 \Rightarrow x = \frac{8}{3}$$
$\frac{8}{3} \approx 2.67 \in [-2,3]$: solución válida ✓

**Caso III** ($x > 3$): Ambos argumentos positivos
$$(x+2) - 2(x-3) = 4$$
$$x+2-2x+6 = 4 \Rightarrow x = 4$$
$4 > 3$: solución válida ✓

**Conjunto solución:** $L = \left\{\frac{8}{3}, 4\right\}$
:::

::: {.callout-warning}
## Verificación Obligatoria

Siempre se debe verificar cada solución candidata en la ecuación original para descartar soluciones falsas generadas por transformaciones no equivalentes.
:::

# Teoría Exhaustiva de Ecuaciones

## Ecuaciones Lineales

La forma canónica $ax + b = 0$ con $a \neq 0$ posee exactamente una solución:
$$x = -\frac{b}{a}$$

Esta solución única refleja la estructura de campo de $\mathbb{R}$.

## Ecuaciones Cuadráticas

La forma general $ax^2 + bx + c = 0$ se normaliza dividiendo por $a$ para obtener $x^2 + px + q = 0$ donde $p = b/a$ y $q = c/a$.

::: {.theorem-box}
**Fórmula $p,q$ (Forma Normalizada)**

$$x_{1,2} = -\frac{p}{2} \pm \sqrt{\left(\frac{p}{2}\right)^2 - q}$$
:::

El **discriminante** $D = \left(\frac{p}{2}\right)^2 - q$ determina completamente la naturaleza de las soluciones:

| Discriminante | Soluciones |
|--------------|------------|
| $D > 0$ | Dos raíces reales distintas |
| $D = 0$ | Raíz doble (solución única) |
| $D < 0$ | Sin soluciones reales (soluciones complejas) |

```{r}
#| echo: true
#| fig-cap: "Comportamiento de funciones cuadráticas según el discriminante"
#| fig-width: 8
#| fig-height: 5

library(ggplot2)

x <- seq(-3, 5, by = 0.01)

datos <- data.frame(
  x = rep(x, 3),
  y = c(
    x^2 - 4*x + 3,     # D > 0: dos raíces
    x^2 - 4*x + 4,     # D = 0: raíz doble
    x^2 - 4*x + 5      # D < 0: sin raíces
  ),
  caso = rep(c("D > 0 (dos raíces)", "D = 0 (raíz doble)", "D < 0 (sin raíces)"), 
             each = length(x))
)

ggplot(datos, aes(x = x, y = y, color = caso)) +
  geom_line(size = 1.2) +
  geom_hline(yintercept = 0, linetype = "dashed", alpha = 0.5) +
  scale_color_manual(values = c("#008060", "#326891", "#cc0000")) +
  theme_minimal() +
  theme(legend.position = "top",
        legend.title = element_blank()) +
  labs(x = "x", y = "f(x)",
       title = "Parábolas y el Discriminante") +
  coord_cartesian(ylim = c(-2, 6))
```

## Ecuaciones de Grado Superior

::: {.theorem-box}
**Teorema Fundamental del Álgebra**

Una ecuación polinómica de grado $n$ tiene como máximo $n$ soluciones reales (contando multiplicidades).
:::

### Ecuaciones Bicuadráticas

Para ecuaciones del tipo $ax^4 + bx^2 + c = 0$:

::: {.example-box}
**Método de Sustitución**

**Paso 1:** Sustituir $u = x^2$, obteniendo: $au^2 + bu + c = 0$

**Paso 2:** Resolver la ecuación cuadrática en $u$ usando la fórmula $p,q$.

**Paso 3:** Para cada solución positiva $u_i > 0$, calcular: $x = \pm\sqrt{u_i}$

**Importante:** Solo las soluciones $u > 0$ producen valores reales de $x$.
:::

### Esquema de Horner

Es una herramienta fundamental para:

1. Evaluar polinomios de forma eficiente
2. Realizar división sintética
3. Reducir el grado de una ecuación si se conoce una raíz

Si $x_1$ es raíz de $P(x)$, el esquema permite dividir por $(x - x_1)$ y reducir el grado del polinomio.

## Ecuaciones Irracionales

Son aquellas donde la incógnita aparece bajo un signo de raíz.

::: {.callout-warning}
## Advertencia Crítica

Elevar al cuadrado **NO** es una transformación equivalente. Pueden aparecer **soluciones falsas** (*Scheinlösungen*). 

La verificación en la ecuación original es **OBLIGATORIA**.
:::

**Método de resolución:**

1. Aislar el término con la raíz
2. Elevar al cuadrado (o a la potencia correspondiente)
3. Resolver la ecuación resultante
4. **Verificar todas las soluciones** en la ecuación original

# Sistemas de Ecuaciones Lineales

Un sistema de $m$ ecuaciones con $n$ incógnitas se puede representar de forma matricial como:

$$A\mathbf{x} = \mathbf{c}$$

## Representación Matricial Completa

::: {.theorem-box}
**Componentes del Sistema**

**Matriz de coeficientes:**
$$A = \begin{pmatrix} 
a_{11} & a_{12} & \cdots & a_{1n} \\ 
a_{21} & a_{22} & \cdots & a_{2n} \\
\vdots & \vdots & \ddots & \vdots \\
a_{m1} & a_{m2} & \cdots & a_{mn}
\end{pmatrix}$$

**Vector solución:**
$$\mathbf{x} = \begin{pmatrix} x_1 \\ x_2 \\ \vdots \\ x_n \end{pmatrix}$$

**Vector de términos constantes:**
$$\mathbf{c} = \begin{pmatrix} c_1 \\ c_2 \\ \vdots \\ c_m \end{pmatrix}$$

**Matriz ampliada:**
$$(A|\mathbf{c}) = \begin{pmatrix} 
a_{11} & \cdots & a_{1n} & | & c_1 \\ 
\vdots & \ddots & \vdots & | & \vdots \\
a_{m1} & \cdots & a_{mn} & | & c_m
\end{pmatrix}$$
:::

## Algoritmo de Gauss

El método de eliminación de Gauss transforma el sistema en forma escalonada mediante **transformaciones equivalentes**:

1. **Intercambiar** dos ecuaciones entre sí
2. **Multiplicar** una ecuación por un número distinto de cero
3. **Sumar** a una ecuación un múltiplo de otra

**Objetivo:** Alcanzar una **forma trapezoidal** donde todos los elementos bajo la diagonal principal sean cero.

```{r}
#| echo: true
#| label: ejemplo-gauss
#| warning: false

# Ejemplo: Resolver sistema 3x3 usando eliminación de Gauss
# Sistema:
#   x + 2y +  z = 9
#  2x -  y + 3z = 8
#  3x + 2y + 4z = 15

# Matriz ampliada
A_ampliada <- matrix(c(
  1,  2,  1,  9,
  2, -1,  3,  8,
  3,  2,  4, 15
), nrow = 3, byrow = TRUE)

cat("Matriz ampliada inicial (A|c):\n")
print(A_ampliada)

# Paso 1: Eliminar x en filas 2 y 3
A_ampliada[2,] <- A_ampliada[2,] - 2 * A_ampliada[1,]
A_ampliada[3,] <- A_ampliada[3,] - 3 * A_ampliada[1,]

cat("\nDespués de eliminar x en filas 2 y 3:\n")
print(A_ampliada)

# Paso 2: Eliminar y en fila 3
A_ampliada[3,] <- A_ampliada[3,] - (A_ampliada[3,2] / A_ampliada[2,2]) * A_ampliada[2,]

cat("\nForma escalonada (trapezoidal):\n")
print(A_ampliada)

# Paso 3: Sustitución regresiva
z <- A_ampliada[3,4] / A_ampliada[3,3]
y <- (A_ampliada[2,4] - A_ampliada[2,3] * z) / A_ampliada[2,2]
x <- (A_ampliada[1,4] - A_ampliada[1,3] * z - A_ampliada[1,2] * y) / A_ampliada[1,1]

cat("\nSolución del sistema:\n")
cat(sprintf("x = %.4f\n", x))
cat(sprintf("y = %.4f\n", y))
cat(sprintf("z = %.4f\n", z))
```

## Análisis de Solubilidad

::: {.theorem-box}
**Criterio Fundamental de Solubilidad**

Un sistema es resoluble (tiene al menos una solución) si y solo si:
$Rg(A) = Rg(A|\mathbf{c})$

donde $Rg$ denota el rango de la matriz.
:::

**Clasificación según el rango $r$:**

| Condición | Tipo de Sistema | Soluciones |
|-----------|----------------|------------|
| $r = n$ | Compatible determinado | Solución única |
| $r < n$ | Compatible indeterminado | Infinitas ($n-r$ parámetros) |
| $Rg(A) < Rg(A\|\mathbf{c})$ | Incompatible | Sin solución |

: Comportamiento de sistemas lineales según el rango {#tbl-sistemas}

```{r}
#| echo: true
#| fig-cap: "Visualización de sistemas 2x2: único, infinitos y sin solución"
#| fig-width: 10
#| fig-height: 4
#| warning: false

library(ggplot2)
library(patchwork)

x <- seq(-2, 5, by = 0.01)

# Sistema con solución única
p1 <- ggplot() +
  geom_abline(slope = -1/2, intercept = 3, color = "#326891", size = 1.2) +
  geom_abline(slope = 2, intercept = -1, color = "#cc0000", size = 1.2) +
  geom_point(aes(x = 2, y = 2), size = 4, color = "#008060") +
  annotate("text", x = 2, y = 2.5, label = "(2, 2)", color = "#008060", fontface = "bold") +
  coord_cartesian(xlim = c(-1, 5), ylim = c(-1, 5)) +
  theme_minimal() +
  labs(title = "Solución Única", x = "x", y = "y") +
  theme(plot.title = element_text(face = "bold", hjust = 0.5))

# Sistema con infinitas soluciones (rectas coincidentes)
p2 <- ggplot() +
  geom_abline(slope = 1, intercept = 1, color = "#326891", size = 1.2) +
  geom_abline(slope = 1, intercept = 1, color = "#cc0000", size = 1.2, linetype = "dashed") +
  annotate("text", x = 2, y = 3.5, label = "Infinitas soluciones\n(rectas coincidentes)", 
           color = "#326891", fontface = "bold", size = 3) +
  coord_cartesian(xlim = c(-1, 5), ylim = c(-1, 5)) +
  theme_minimal() +
  labs(title = "Infinitas Soluciones", x = "x", y = "y") +
  theme(plot.title = element_text(face = "bold", hjust = 0.5))

# Sistema sin solución (rectas paralelas)
p3 <- ggplot() +
  geom_abline(slope = 1, intercept = 1, color = "#326891", size = 1.2) +
  geom_abline(slope = 1, intercept = 3, color = "#cc0000", size = 1.2) +
  annotate("text", x = 2, y = 4.5, label = "Sin solución\n(paralelas)", 
           color = "#cc0000", fontface = "bold", size = 3) +
  coord_cartesian(xlim = c(-1, 5), ylim = c(-1, 5)) +
  theme_minimal() +
  labs(title = "Sin Solución", x = "x", y = "y") +
  theme(plot.title = element_text(face = "bold", hjust = 0.5))

p1 + p2 + p3
```

## Regla de Cramer

Para sistemas cuadrados ($n \times n$) con matriz regular ($\det(A) \neq 0$):

::: {.theorem-box}
**Fórmula de Cramer**

$x_i = \frac{\det(A_i)}{\det(A)}$

donde $A_i$ es la matriz $A$ con la columna $i$ reemplazada por el vector $\mathbf{c}$.
:::

```{r}
#| echo: true
#| label: cramer-example

# Ejemplo con Regla de Cramer
# Sistema: 2x + 3y = 8
#          x - y = -1

A <- matrix(c(2, 3, 1, -1), nrow = 2, byrow = TRUE)
c_vec <- c(8, -1)

cat("Sistema de ecuaciones:\n")
cat("2x + 3y = 8\n")
cat(" x -  y = -1\n\n")

# Determinante de A
det_A <- det(A)
cat(sprintf("det(A) = %.0f\n\n", det_A))

# A1: reemplazar primera columna con c
A1 <- A
A1[,1] <- c_vec
det_A1 <- det(A1)

# A2: reemplazar segunda columna con c
A2 <- A
A2[,2] <- c_vec
det_A2 <- det(A2)

# Soluciones
x <- det_A1 / det_A
y <- det_A2 / det_A

cat(sprintf("x = det(A1)/det(A) = %.0f/%.0f = %.0f\n", det_A1, det_A, x))
cat(sprintf("y = det(A2)/det(A) = %.0f/%.0f = %.0f\n", det_A2, det_A, y))
```

## Aplicación: Circuitos Eléctricos

Las **Reglas de Kirchhoff** permiten analizar redes eléctricas usando sistemas de ecuaciones lineales.

::: {.example-box}
**Análisis de Red con Tres Corrientes**

Para un circuito con resistencias $R_1, R_2, R_3$ y fuente de tensión $U$:

**Regla de los Nudos (*Knotenpunktsregel*):**
$I_1 - I_2 - I_3 = 0$

La suma de corrientes entrantes y salientes en un nudo es cero.

**Reglas de las Mallas (*Maschenregel*):**
$R_1 I_1 + R_2 I_2 = U$
$R_2 I_2 - R_3 I_3 = 0$

En cada malla, la suma de tensiones es cero.

**Matriz del Sistema:**
$A = \begin{pmatrix} 
1 & -1 & -1 \\ 
R_1 & R_2 & 0 \\ 
0 & R_2 & -R_3 
\end{pmatrix}$
:::

```{r}
#| echo: true
#| label: circuito-kirchhoff

# Resolver circuito eléctrico
# Valores: R1 = 2Ω, R2 = 3Ω, R3 = 4Ω, U = 12V

R1 <- 2
R2 <- 3
R3 <- 4
U <- 12

# Matriz de coeficientes
A_circuito <- matrix(c(
  1, -1, -1,
  R1, R2, 0,
  0, R2, -R3
), nrow = 3, byrow = TRUE)

c_circuito <- c(0, U, 0)

cat("Sistema del circuito eléctrico:\n")
cat(sprintf("I1 - I2 - I3 = 0\n"))
cat(sprintf("%.0f*I1 + %.0f*I2 = %.0f\n", R1, R2, U))
cat(sprintf("%.0f*I2 - %.0f*I3 = 0\n\n", R2, R3))

# Resolver usando solve()
corrientes <- solve(A_circuito, c_circuito)

cat("Corrientes del circuito:\n")
cat(sprintf("I1 = %.4f A\n", corrientes[1]))
cat(sprintf("I2 = %.4f A\n", corrientes[2]))
cat(sprintf("I3 = %.4f A\n", corrientes[3]))

# Verificación
cat("\nVerificación de las ecuaciones:\n")
cat(sprintf("I1 - I2 - I3 = %.6f (≈ 0) ✓\n", 
            corrientes[1] - corrientes[2] - corrientes[3]))
cat(sprintf("R1*I1 + R2*I2 = %.4f (= %.0f) ✓\n", 
            R1*corrientes[1] + R2*corrientes[2], U))
cat(sprintf("R2*I2 - R3*I3 = %.6f (≈ 0) ✓\n", 
            R2*corrientes[2] - R3*corrientes[3]))
```

# Triángulo de Pascal y Binomio de Newton

## Construcción del Triángulo de Pascal

El **Triángulo de Pascal** es un esquema numérico infinito que permite determinar directamente los **coeficientes binomiales** $\binom{n}{k}$.

::: {.theorem-box}
**Reglas de Construcción**

1. **Bordes laterales:** Todos son 1
2. **Valores internos:** Cada número es la suma de los dos números superiores
3. **Propiedad recursiva:**
   $\binom{n}{k} + \binom{n}{k+1} = \binom{n+1}{k+1}$
:::

```{r}
#| echo: true
#| label: triangulo-pascal
#| fig-cap: "Triángulo de Pascal (primeras 10 filas)"
#| fig-width: 8
#| fig-height: 6

library(ggplot2)

# Función para calcular coeficientes binomiales
generar_pascal <- function(n_filas) {
  triangulo <- list()
  for (n in 0:(n_filas-1)) {
    fila <- sapply(0:n, function(k) choose(n, k))
    triangulo[[n+1]] <- fila
  }
  return(triangulo)
}

# Generar triángulo
n_filas <- 10
triangulo <- generar_pascal(n_filas)

# Crear datos para visualización
datos_pascal <- data.frame()
for (n in 0:(n_filas-1)) {
  fila <- triangulo[[n+1]]
  for (k in 0:n) {
    datos_pascal <- rbind(datos_pascal, data.frame(
      x = k - n/2,
      y = -n,
      valor = fila[k+1],
      n = n,
      k = k
    ))
  }
}

# Visualizar
ggplot(datos_pascal, aes(x = x, y = y)) +
  geom_point(aes(color = log10(valor + 1)), size = 8) +
  geom_text(aes(label = valor), color = "white", fontface = "bold", size = 3) +
  scale_color_gradient(low = "#326891", high = "#cc0000") +
  theme_void() +
  theme(legend.position = "none",
        plot.title = element_text(hjust = 0.5, face = "bold", size = 14)) +
  labs(title = "Triángulo de Pascal") +
  coord_fixed()
```

## Binomio de Newton

El triángulo de Pascal proporciona los coeficientes para la expansión de potencias de binomios:

::: {.theorem-box}
**Fórmula del Binomio de Newton**

$(a + b)^n = \sum_{k=0}^{n} \binom{n}{k} a^{n-k} b^k$

donde $\binom{n}{k}$ se lee "$n$ sobre $k$" y se calcula como:
$\binom{n}{k} = \frac{n!}{k!(n-k)!}$
:::

::: {.example-box}
**Ejemplos de Desarrollo**

**Para $n = 2$:** Coeficientes 1, 2, 1
$(a + b)^2 = a^2 + 2ab + b^2$

**Para $n = 3$:** Coeficientes 1, 3, 3, 1
$(a + b)^3 = a^3 + 3a^2b + 3ab^2 + b^3$

**Para $n = 4$:** Coeficientes 1, 4, 6, 4, 1
$(a + b)^4 = a^4 + 4a^3b + 6a^2b^2 + 4ab^3 + b^4$
:::

```{r}
#| echo: true
#| label: binomio-expansion

# Función para expandir (a + b)^n simbólicamente
expandir_binomio <- function(n) {
  coef <- choose(n, 0:n)
  cat(sprintf("(a + b)^%d = ", n))
  
  terminos <- character()
  for (k in 0:n) {
    # Coeficiente
    if (coef[k+1] == 1 && k > 0 && k < n) {
      coef_str <- ""
    } else if (coef[k+1] == 1) {
      coef_str <- if (k == 0 || k == n) "1" else ""
    } else {
      coef_str <- as.character(coef[k+1])
    }
    
    # Potencia de a
    pot_a <- n - k
    a_str <- if (pot_a == 0) "" else if (pot_a == 1) "a" else sprintf("a^%d", pot_a)
    
    # Potencia de b
    pot_b <- k
    b_str <- if (pot_b == 0) "" else if (pot_b == 1) "b" else sprintf("b^%d", pot_b)
    
    # Combinar
    termino <- paste0(coef_str, a_str, b_str)
    if (termino == "") termino <- "1"
    terminos <- c(terminos, termino)
  }
  
  cat(paste(terminos, collapse = " + "), "\n\n")
}

# Ejemplos
for (n in 2:6) {
  expandir_binomio(n)
}
```

# Método de Newton para Ecuaciones No Lineales

Para ecuaciones trascendentes o complejas sin solución analítica, el **Método de Newton** (*Tangentenverfahren*) proporciona aproximaciones iterativas de alta precisión.

::: {.theorem-box}
**Fórmula Iterativa de Newton**

$x_{n+1} = x_n - \frac{f(x_n)}{f'(x_n)}$

**Características:**
- Convergencia cuadrática cerca de la raíz
- Requiere calcular la derivada $f'(x)$
- Sensible a la elección del punto inicial $x_0$
:::

```{r}
#| echo: true
#| label: metodo-newton
#| fig-cap: "Convergencia del Método de Newton para f(x) = x² - 2"
#| fig-width: 8
#| fig-height: 6

library(ggplot2)

# Función y su derivada
f <- function(x) x^2 - 2
f_prima <- function(x) 2*x

# Método de Newton
newton <- function(x0, f, f_prima, tol = 1e-10, max_iter = 20) {
  x <- x0
  iteraciones <- data.frame(n = 0, x = x0, fx = f(x0))
  
  for (i in 1:max_iter) {
    x_nuevo <- x - f(x) / f_prima(x)
    iteraciones <- rbind(iteraciones, data.frame(
      n = i, 
      x = x_nuevo, 
      fx = f(x_nuevo)
    ))
    
    if (abs(x_nuevo - x) < tol) break
    x <- x_nuevo
  }
  
  return(iteraciones)
}

# Ejecutar Newton con x0 = 2
resultado <- newton(x0 = 2, f, f_prima)

cat("Método de Newton para encontrar √2\n")
cat("Ecuación: f(x) = x² - 2 = 0\n\n")
print(resultado, digits = 10)

# Visualización
x_vals <- seq(0.5, 3, by = 0.01)
datos_func <- data.frame(x = x_vals, y = f(x_vals))

# Crear gráfico
p <- ggplot() +
  geom_line(data = datos_func, aes(x = x, y = y), 
            color = "#326891", size = 1.2) +
  geom_hline(yintercept = 0, linetype = "dashed", alpha = 0.5) +
  geom_vline(xintercept = sqrt(2), linetype = "dotted", 
             color = "#008060", size = 1) +
  theme_minimal() +
  labs(x = "x", y = "f(x)", 
       title = "Método de Newton: f(x) = x² - 2")

# Añadir iteraciones
for (i in 1:min(4, nrow(resultado))) {
  xi <- resultado$x[i]
  yi <- resultado$fx[i]
  
  # Punto
  p <- p + geom_point(aes(x = xi, y = yi), 
                      color = "#cc0000", size = 3)
  
  # Tangente (solo primeras 3 iteraciones)
  if (i <= 3) {
    m <- f_prima(xi)
    x_tang <- seq(max(0.5, xi - 1), min(3, xi + 1), length.out = 50)
    y_tang <- yi + m * (x_tang - xi)
    
    p <- p + geom_line(aes(x = x_tang, y = y_tang), 
                       color = "#e67e22", linetype = "dashed", 
                       alpha = 0.7)
  }
}

print(p)
```

```{r}
#| echo: true
#| label: newton-comparacion
#| fig-cap: "Comparación de convergencia según punto inicial"
#| fig-width: 9
#| fig-height: 5

# Probar diferentes puntos iniciales
puntos_iniciales <- c(0.5, 1, 2, 3)
resultados_todos <- list()

for (x0 in puntos_iniciales) {
  res <- newton(x0, f, f_prima, max_iter = 10)
  res$x0 <- x0
  resultados_todos[[length(resultados_todos) + 1]] <- res
}

datos_conv <- do.call(rbind, resultados_todos)

ggplot(datos_conv, aes(x = n, y = abs(x - sqrt(2)), color = factor(x0))) +
  geom_line(size = 1.2) +
  geom_point(size = 2.5) +
  scale_y_log10() +
  scale_color_manual(values = c("#326891", "#cc0000", "#008060", "#e67e22"),
                     name = "Punto inicial x₀") +
  theme_minimal() +
  theme(legend.position = "top") +
  labs(x = "Iteración n", 
       y = "|xₙ - √2| (escala logarítmica)",
       title = "Convergencia del Método de Newton",
       subtitle = "Velocidad de convergencia según punto inicial")
```

# Conclusiones y Síntesis

## Resumen Estructural

Los fundamentos matemáticos presentados en este documento constituyen el **andamiaje conceptual** sobre el cual se erigen todas las disciplinas científico-técnicas modernas:

::: {.callout-tip}
## Jerarquía Conceptual

1. **Teoría de Conjuntos** → Proporciona el lenguaje lógico fundamental
2. **Números Reales** → Establecen la métrica y el continuo
3. **Ecuaciones** → Mecanismo de modelado matemático
4. **Sistemas Lineales** → Estructura para problemas multivariables
5. **Métodos Numéricos** → Herramientas computacionales prácticas
:::

## Principios Fundamentales para Ingenieros

De acuerdo con Papula [-@papula2024], el rigor matemático en ingeniería se fundamenta en:

- **Precisión lógica:** Toda afirmación debe ser verificable
- **Coherencia estructural:** Los sistemas deben ser consistentes
- **Aplicabilidad práctica:** Los conceptos deben resolver problemas reales
- **Generalización:** Las soluciones particulares revelan patrones universales

## Próximos Temas

En volúmenes posteriores se abordarán:

- Álgebra vectorial y geometría analítica
- Funciones y límites
- Cálculo diferencial e integral
- Ecuaciones diferenciales
- Series y transformadas

---

# Referencias

::: {#refs}
:::

---

::: {.callout-note icon=false}
## 📚 Información del Documento

**Fuente Principal:** Papula, L. (2024). *Mathematik für Ingenieure und Naturwissenschaftler, Band 1* (16.ª edición). Springer Vieweg.  
**ISBN:** 978-3-658-45801-0  
**DOI:** [10.1007/978-3-658-45802-7](https://doi.org/10.1007/978-3-658-45802-7)

**Autor del Documento:** Emanuel Quintana Silva  
**Afiliación:** Universidad Pedagógica y Tecnológica de Colombia (UPTC)  
**Especialización:** Econometría Computacional | Aplicaciones R/Python  
**Contacto:** emanuel.quintana@uptc.edu.co  
**ORCID:** [0009-0006-8419-2805](https://orcid.org/0009-0006-8419-2805)

---

**THE SCIENCE TIMES** | MATHEMATISCHE GRUNDLAGEN | ENERO 2026
<!-- ::: -->